ACORDAO-COMPLETO-2445836

ACÓRDÃO 4013/2021 ATA 7/2021 - PRIMEIRA CÂMARA

VISTOS, relatados e discutidos estes autos em que se aprecia recurso de reconsideração interposto por Gilberto Siebert em face do Acórdão 14918/2018-TCU-Primeira Câmara, por meio do qual este Tribunal julgou irregulares as contas do recorrente, condenando-o em débito, no valor original de R$ 78.186,16 (5/9/2005) , sem aplicação de multa em decorrência da prescrição da pretensão punitiva, no âmbito de tomada de contas especial (TCE) ;
ACORDAM os Ministros do Tribunal de Contas da União, reunidos em sessão da Primeira Câmara, ante as razões expostas pelo Relator, em:
9.1. com fundamento no 32, inciso I, e 33 da Lei 8.443/1992, conhecer e negar provimento ao recurso de reconsideração interposto por Gilberto Siebert;
9.2. dar ciência deste acórdão ao recorrente.

Recurso de reconsideração interposto contra acórdão que julgou irregulares as contas do recorrente, condenando-o em débito, em razão de superfaturamento verificado em convênio celebrado com a Funasa para a execução de sistemas de abastecimento de água.

Primeira Câmara

Município de Cotriguaçu/MT.

3. Recorrente: Gilberto Siebert (XXX.868.609-XX).

13.1. Ministros presentes: Walton Alencar Rodrigues (Presidente), Benjamin Zymler, Bruno Dantas (Relator), Vital do Rêgo e Jorge Oliveira.
13.2. Ministro que não participou da votação: Jorge Oliveira
13.3. Ministros-Substitutos presentes: Augusto Sherman Cavalcanti e Weder de Oliveira.

ACORDAO-COMPLETO-2475490

Acórdão 12195/2021 - Primeira Câmara

GILBERTO SIEBERT

BRUNO DANTAS

Ministro Benjamin Zymler.

Cuidam os autos de recurso de reconsideração interposto por Gilberto Siebert (peças 60-62) contra o Acórdão 14918/2018-TCU-Primeira Câmara (peça 27) , por meio do qual este Tribunal julgou irregulares as contas do recorrente, condenando-o em débito, no valor original de R$ 78.186,16 (5/9/2005) , sem aplicação de multa em decorrência da prescrição da pretensão punitiva, no âmbito de tomada de contas especial (TCE) .
O débito apurado nos autos decorreu de superfaturamento verificado na execução da obra objeto do Convênio 1.102/2002, celebrado entre a Fundação Nacional de Saúde (Funasa) e o Município de Cotriguaçu/MT, para a execução de sistemas de abastecimento de água.
A deliberação recorrida, relatada pelo Ministro Benjamin Zymler, apresentou o seguinte teor:
"9.1. acolher parcialmente as alegações de defesa apresentadas pelo Sr. Gilberto Siebert (CPF XXX.868.609-XX) ;
9.2. com fundamento nos arts. 1º, I; 16, III, alínea 'c'; 19 e 23, III, da Lei 8.443/1992 e 1º, I; 209, IV; 210 e 214, III, do Regimento Interno do TCU, julgar irregulares as contas do Sr. Gilberto Siebert;
9.3. condenar o Sr. Gilberto Siebert ao pagamento da quantia abaixo discriminada, com a fixação do prazo de quinze dias, a contar do recebimento da notificação, para comprovar perante o Tribunal, na forma prevista no art. 214, III, alínea 'a', do Regimento Interno do TCU, o recolhimento aos cofres da Fundação Nacional de Saúde - Funasa da referida importância, atualizada monetariamente e acrescida dos juros de mora, a partir da data apontada até a do recolhimento, na forma prevista na legislação em vigor:
	Data do débito
	Valor original do débito

	5/9/2005
	R$ 78.186,16

9.4. autorizar, desde logo, nos termos do art. 28, II, da Lei 8.443/1992, a cobrança judicial da dívida, caso não seja atendida a notificação;
9.5. autorizar, caso seja solicitado, o pagamento da dívida do Sr. Gilberto Siebert em 36 parcelas mensais e consecutivas, nos termos dos arts. 26 da Lei 8.443/1992 e 217 do Regimento Interno do TCU, fixando-lhe o prazo de quinze dias, a contar do recebimento da notificação, para comprovar perante o Tribunal o recolhimento da primeira parcela, e de trinta dias, a contar da parcela anterior, para comprovar os recolhimentos das demais parcelas, devendo incidir sobre cada valor mensal, atualizado monetariamente, os juros de mora devidos, na forma prevista na legislação em vigor, alertando ao responsável que a falta de pagamento de qualquer parcela importará no vencimento antecipado do saldo devedor, nos termos do § 2º do art. 217 do Regimento Interno do TCU; e
9.6. dar ciência deste acórdão:
9.6.1 ao Procurador-Chefe da Procuradoria da República em Mato Grosso, nos termos dos arts. 16, § 3º, da Lei 8.443/1992 e 209, § 7º, do Regimento Interno do TCU, para a adoção das medidas que ele entender cabíveis, mencionando que se trata de questões relativas ao Processo 9474-45.2010.4.01.3600 que tramita na Justiça Federal de Mato Grosso;
9.6.2. ao Tribunal de Contas do Estado de Mato Grosso, para a adoção das medidas que aquele órgão entender cabíveis, tendo em vista a existência de débito perante os cofres do município convenente (Cotriguaçu/MT) ;
9.6.3. à Superintendência Estadual da Funasa em Mato Grosso; e
9.6.4. ao município de Cotriguaçu (MT) ."
Admitido o processamento do recurso, porquanto preenchidos os requisitos previstos no art. 33 da Lei 8.443/1992, conferi efeito suspensivo aos itens 9.2, 9.3 e 9.4 do acórdão recorrido em relação ao recorrente (peça 66) . 
Instruído o presente feito, faço reproduzir, com os ajustes que julgo pertinentes, o exame técnico e o encaminhamento oferecidos pela Secretaria de Recursos deste Tribunal (peça 79) , que contou com a anuência do corpo diretivo da unidade (peça 80) :
"HISTÓRICO
2. Cuidam os autos de tomada de contas especial instaurada pela Superintendência Estadual da Funasa no Estado de Mato Grosso - Funasa/MT, em desfavor de Gilberto Siebert, Prefeito Municipal de Cotriguaçu/MT, gestão 2001/2004, em razão de prejuízo ao erário decorrente de superfaturamento na execução da obra objeto do Convênio 1102/2002 (Siafi 476831) , celebrado entre a Fundação Nacional de Saúde - Funasa, vinculada ao Ministério da Saúde - MS, e aquela municipalidade, que teve por objeto a 'execução de sistemas de abastecimento de água' (peça 1, p. 21, e peça 2, p. 267) .
3. No termo de convênio, foi prevista a utilização de R$ 1.557.199,00 para a execução do objeto, dos quais R$ 1.499.894,08 seriam repassados pela concedente e R$ 57.304,92 seriam provenientes da contrapartida do município.
4. Porém, acabaram sendo repassados recursos federais abaixo do previsto, no total de R$ 1.430.292,00, em três parcelas, em novembro e dezembro de 2003 e junho de 2004 (peça 2, p. 303) .
5. A vigência do referido ajuste, após sucessivas prorrogações, estendeu-se de 15/12/2002 a 31/5/2009 (peça 2, p. 285) .
6. Visando à consecução do objeto avençado, o Município de Cotriguaçu/MT promoveu a Concorrência 2/2002, que foi vencida pela empresa Múltipla Engenharia e Construções Ltda. (atualmente Múltipla Construções Ltda. - ME) , tendo sido firmado o Contrato 4/2003, no dia 11/2/2003, no valor de R$ 1.537.199,00 (peça 1, p. 138) .
7. A prestação de contas final foi aprovada pela Funasa em agosto de 2011, por meio do Parecer Financeiro 82/2011 e de Termo de Aprovação (peça 1, p. 374-379) . Contudo, em decorrência das irregularidades apontadas no Relatório de Demandas Especiais 00190.502357/2010-18 da CGU e no Acórdão 11629/2011-TCU-Segunda Câmara, relator Aroldo Cedraz, proferido no TC Processo 022.565/2009-2, as contas sob exame foram revistas e parcialmente impugnadas.
8. A instauração desta TCE foi determinada no item 1.4.2.1. do mencionado Acórdão 11629/2011-TCU-Segunda Câmara, transcrito a seguir:
'1.4.2. determinar à FUNASA/MT que, no prazo de 90 (noventa) dias:
1.4.2.1. instaure as competentes tomadas de contas especiais para quantificação dos danos causados ao erário, decorrentes de serviços pagos em duplicidade, executados fora das especificações ou não executados, em relação aos Convênios 1.102/2002 e 2.840/2006, procedendo à correta identificação dos responsáveis;'
9. Essa determinação foi complementada pelo Acórdão 6522/2013-TCU-Segunda Câmara, relator Aroldo Cedraz, proferido no TC Processo 016.015/2012-6, por meio do qual deliberou-se:
' (...) esclarecer à Superintendência Estadual de Mato Grosso da Funasa que as irregularidades objeto do item 1.4.2.1 do Acórdão 11629/2011-TCU-Segunda Câmara são as que constam do Relatório de Fiscalização CGU 00190502357/2010-18, e que foram examinadas no 'Relatório de análise de evidências' anexado ao Ofício 1.973/12-GAB/SUEST-MT, de 3/10/2012.'
10. Em 2/3/2015, a Funasa/MT instaurou tomada de contas especial (peça 1, p. 3) , que concluiu pela ocorrência de dano ao erário, em razão de superfaturamento na execução do contrato em questão, cuja responsabilidade foi atribuída ao ex-prefeito Gilberto Siebert (peça 2, p. 312-316 e 318) .
11. No âmbito deste tribunal, promoveu-se a citação do ex-prefeito, efetivada em 31/8/2017 (peças 9, 16 e 18) . Após prorrogação do prazo para resposta (peças 19-20) , o responsável apresentou, tempestivamente, suas alegações de defesa (peça 21) . Depois do seu exame pela Secex/MT (peças 23-25) e pelo MPTCU (peça 26) , foi proferido o Acórdão 14918/2018-TCU-Primeira Câmara (peça 27) , ora recorrido, mediante o qual, como visto acima, as alegações foram rejeitadas, o responsável teve suas contas julgadas irregulares e foi condenado em débito, mas sem aplicação de multa, devido à prescrição da pretensão punitiva da Administração acerca das irregularidades identificadas.
12. Inconformado, o responsável opôs embargos de declaração (peça 43) , que foram conhecidos, porém rejeitados, por meio do Acórdão 3858/2019-TCU-Primeira Câmara, relator Benjamin Zymler (peça 45) .
13. Ainda inconformado, o responsável interpõe recurso de reconsideração, que é objeto do presente exame.
EXAME DE ADMISSIBILIDADE
14. Reitera-se o exame preliminar de admissibilidade (peças 63-64) , acolhido por despacho do relator, Exmo. Ministro Bruno Dantas, que conheceu do recurso, suspendendo os efeitos dos itens 9.2, 9.3 e 9.4 do acórdão recorrido (peça 66) .
EXAME técnico
15. Delimitação
15.1. O presente recurso tem por objeto examinar:
a) em preliminar, a prescrição da pretensão de ressarcimento ao erário;
b) no mérito, o superfaturamento na execução do Contrato Funasa 4/2003.
16. A prescrição da pretensão punitiva e de ressarcimento.
16.1. Alegações (peça 60) :
16.2. Ocorreu prescrição, devido à decisão proferida pelo Ministro Teori Zavascki, do STF, nos autos do Recurso Extraordinário - Repercussão Geral 852475/SP, em 14/6/2016.
16.3. Não é automática a aplicação da imprescritibilidade, pois deve haver prova dos seguintes elementos contra o recorrente no processo: ato de improbidade que resulte em enriquecimento ilícito; favorecimento ilícito de terceiros; dano intencional à administração pública.
16.4. O mandado de prefeito do recorrente se extinguiu em 31/12/2004, há aproximadamente 15 anos, sendo que a determinação para sua citação pelo TCU ocorreu em 8/12/2016, pelo despacho da peça 9, ou seja, 12 anos depois, sendo realizada a citação em 31/8/2017 (peça 18, p. 1) .
16.5. Ou seja, sob o pálio de todas as legislações que se possa aplicar, é de se reconhecer a prescrição.
16.6. Análise:
16.7. O mencionado RE 852475 trata de pretensões de ressarcimento ao erário decorrentes de atos de improbidade administrativa e não de ilícitos apurados pelos tribunais de contas. Assim, não possui correlação com as competências constitucionais do TCU.
16.8. Ademais, no respectivo julgamento, não se repeliu a tese da imprescritibilidade, no caso de processos de controle externo. Como expresso em enunciado da jurisprudência selecionada desta Corte:
'O julgamento de mérito do RE 852.475/STF, com repercussão geral, que adotou a tese de que são imprescritíveis as ações de ressarcimento ao erário fundadas na prática de atos, desde que dolosos, tipificados na Lei 8.429/1992, não atinge os processos de controle externo, uma vez que estes não se originam de ações de improbidade administrativa, objeto daquela deliberação.'
Acórdão 10046/2018-TCU-Segunda Câmara, relator Marcos Bemquerer.
16.9. Conforme se verifica nesse enunciado, o dolo é requisito para o reconhecimento da imprescritibilidade nas ações de ressarcimento ao erário fundadas na Lei de Improbidade Administrativa.
16.10. Não é esse o caso, todavia, dos processos do TCU, em que, ao contrário, a imputação de débito e da sanção do art. 57 da Lei 8.443/1992 exige apenas a comprovação da culpa em sentido amplo (lato sensu) , que abrange tanto o dolo quanto a culpa em sentido estrito (stricto sensu) , que traduz descuido no agir, descumprimento de dever, seja pela negligência, pela imprudência ou pela imperícia. Nesse sentido, por exemplo, os Acórdãos 1905/2004, relator Benjamin Zymler, 3186/2008, relator Raimundo Carreiro, e 3870/2011, idem, todos da 2ª Câmara.
16.11. Não procede, portanto, a alegação de que o reconhecimento da imprescritibilidade da pretensão de ressarcimento ao erário, no presente caso, dependeria da comprovação de conduta dolosa do recorrente, tal como pela prática de ato de improbidade, favorecimento ilícito de terceiros ou dano intencional à administração pública.
16.12. No entanto, o entendimento do STF sobre a questão da prescrição experimentou substancial evolução com o recente julgamento do Recurso Extraordinário 636886 (tema 899 da repercussão geral) . Os significativos impactos deste julgamento foram objeto de análise pela Serur nos autos do TC Processo 027.624-2018-8. Por economia processual, juntou-se a estes autos (peça 78) cópia do exame e do pronunciamento da unidade emitidos pela Serur naquele processo, em que foram fundamentadas as seguintes premissas, que serão consideradas no presente exame:
a) pela jurisprudência que prevalecia anteriormente, a pretensão punitiva exercida pelo tribunal estava sujeita à prescrição, regida pelos critérios fixados no Acórdão 1441/2016-TCU-Plenário, redator Walton Alencar Rodrigues. Já quanto ao débito, a ação de ressarcimento era considerada imprescritível, por expressa previsão do art. 37, § 5º, da Constituição Federal. No entanto, ao julgar o RE 636886, o STF conferiu nova interpretação a esse dispositivo, fixando a tese de que 'é prescritível a pretensão de ressarcimento ao erário fundada em decisão de Tribunal de Contas';
b) embora o RE 636886 tenha por objeto a execução de acórdão condenatório proferido pelo TCU, a interpretação conferida pelo STF ao art. 37, § 5º, da Constituição afeta a ação de ressarcimento como um todo, abrangendo não só a execução, mas também a pretensão condenatória. E, ao contrário da decisão proferida no julgamento do tema 897 (RE 852475) , no tema 899, relativo à atuação do Tribunal de Contas, a conclusão de que a pretensão de ressarcimento é prescritível foi estabelecida de forma categórica, sem ressalvar as condutas dolosas qualificáveis como ato de improbidade;
c) as pretensões punitiva e de ressarcimento devem observar o mesmo regime na atividade de controle externo, dado o objetivo comum da prescrição, de fixar prazo para o Tribunal de Contas agir, buscando caracterizar o ilícito, identificar seu autor, dimensionar as consequências da conduta (em especial, a quantificação do dano) e impor as consequências legais, independentemente do fato de tais consequências terem natureza punitiva ou ressarcitória;
d) o Código Civil e a Lei 9.873/1999 constituem as duas alternativas que, de forma mais consistente, polarizam os debates acerca do regime de prescrição a ser observado no processo de controle externo. Não obstante a relevância dos fundamentos utilizados no Acórdão 1441/2016-TCU-Plenário, favoráveis à aplicação do Código Civil (Lei 10.406/2002) , a Lei 9.873/1999 adota balizas usuais no âmbito do direito público, prevê causas de interrupção em tudo compatíveis com o processo de controle externo e já vem sendo utilizada pelo STF para limitar o exercício da pretensão punitiva pelo TCU, em decisões posteriores ao Acórdão 1441/2016-TCU-Plenário. Assim, até que sobrevenha norma específica, entende-se que a prescrição das medidas de ressarcimento a cargo do tribunal de contas deve observar o regime da Lei 9.873/1999;
e) considerando, porém, que o acórdão proferido no RE 636886 foi objeto de embargos declaratórios ainda não julgados, não é recomendável reconhecer a prescrição desde logo, ante a possibilidade de esclarecimento da decisão em sentido diverso do ora defendido (como, por exemplo, no que se refere aos atos dolosos) ou mesmo a modulação de seus efeitos, para preservar as ações de controle instauradas com base no entendimento jurisprudencial até então vigente;
f) assim, nos casos em que a prescrição não tenha ocorrido por nenhum dos dois regimes (Código Civil ou Lei 9.873/1999) , o desfecho do processo não se alterará, qualquer que seja a premissa adotada (imprescritibilidade, prescritibilidade pelo Código Civil ou pela Lei 9.873/1999) , viabilizando-se o imediato julgamento. Já nas situações em que a pretensão de ressarcimento esteja prescrita por algum dos dois regimes, ou por ambos, é recomendável que o julgamento do processo seja sobrestado, até ulterior deliberação do Tribunal.
16.13. As manifestações da Serur juntadas à peça 78 foram elaboradas quando ainda não estava disponibilizado o inteiro teor do acórdão do RE 636886. Em nova análise, após a publicação da decisão (DJe de 24/6/2020) , inclusive mediante o cotejo com os demais votos proferidos no julgamento, conclui-se pela subsistência das premissas indicadas acima, cabendo destacar dois aspectos relevantes.
16.14. O primeiro diz respeito à ressalva aos atos dolosos de improbidade. Observa-se que tanto na manifestação do TCU, como amicus curiae (peça 35 do RE 636886) , como na manifestação do Ministério Público Federal na condição de fiscal da ordem jurídica (peça 38) , o tema 897 foi invocado, com o fim de preservar a atuação dos tribunais de contas no caso de prejuízos causados dolosamente, mediante condutas típicas de improbidade administrativa. Todavia, o pedido não foi acolhido. No ponto, não houve divergência quanto ao entendimento do relator, de que 'as razões que levaram a maioria da Corte a estabelecer excepcional hipótese de imprescritibilidade, no tema 897, não estão presentes em relação as decisões do Tribunal de Contas que resultem imputação de débito ou multa'.
16.15. O segundo aspecto diz respeito à não incidência do Código Civil no regime de prescrição do ressarcimento. Nos votos em que a questão do prazo prescricional foi abordada, a referência foi sempre ao prazo quinquenal, usualmente adotado pelas normas de direito público.
16.16. Com essas explicações adicionais, passa-se à análise da prescrição no caso em exame, considerando-se as premissas indicadas anteriormente.
Análise da prescrição segundo os critérios do Código Civil
16.17. No que se refere à pretensão punitiva, o TCU tem tradicionalmente aplicado os critérios definidos no Acórdão 1441/2016-TCU-Plenário, que, em incidente de uniformização de jurisprudência, orientou-se pela aplicação do Código Civil. Por esse acórdão, em linhas gerais, a prescrição subordina-se ao prazo geral de dez anos (CC, art. 205) , contado a partir da data da ocorrência do fato e interrompido pelo ato que ordenar a citação, a audiência ou a oitiva da parte.
16.18. No caso em exame, ocorre a prescrição segundo esses critérios, uma vez que a citação do responsável foi ordenada em 8/12/2016 (despacho do ministro relator a quo, à peça 9) , mais de dez anos depois de 5/9/2005, data de referência do débito imputado ao responsável (item 9.3 do acórdão recorrido) .
16.19. Como visto, esse fato já havia sido reconhecido pelo acórdão recorrido, tanto que não se aplicou multa ao recorrente.
16.20. Assim, considerando a premissa de que as pretensões punitiva e de ressarcimento se submetem ao mesmo regime, conclui-se que estarão prescritas tanto a possibilidade de aplicação de multa, quanto a de condenação ao ressarcimento, caso sejam adotados, para ambos os fins, os parâmetros do Código Civil, conforme explicitados no Acórdão 1441/2016-TCU-Plenário.
Análise da prescrição pelo regime da Lei 9.873/1999
16.21. Para aplicação das premissas fixadas na Lei 9.873/1999 ao caso em exame, é preciso considerar os seguintes parâmetros:
Termo inicial:
16.22. Em seu art. 1º, a Lei 9.873/1999 determina que o prazo prescricional se inicia a partir 'da data da prática do ato ou, no caso de infração permanente ou continuada, do dia em que tiver cessado'. No caso de convênios e instrumentos congêneres, a prescrição do ressarcimento só começa a fluir a partir do momento em que forem prestadas as contas, mesmo que já esteja vencido o prazo para tanto (como enfatizado pelo STF no voto do ministro Roberto Barroso, no MS 32201, assim como no voto do ministro Gilmar Mendes, no RE 636886) .
16.23. Segundo esse critério, considerando que, no caso, se trata de convênio, o termo inicial de prescrição deu-se em 25/4/2011, quando a prestação de contas foi apresentada à concedente (cf. peça 1, p. 342) .
Prazo:
16.24. A Lei 9.873/1999 apresenta um prazo geral, de cinco anos (art. 1º) , e um prazo especial, previsto no art. 1º, § 2º, a saber: 'quando o fato objeto da ação punitiva da Administração também constituir crime, a prescrição reger-se-á pelo prazo previsto na lei penal'. Porém, o Superior Tribunal de Justiça possui sólida jurisprudência no sentido de que a 'pretensão punitiva da Administração Pública em relação a infração administrativa que também configura crime em tese somente se sujeita ao prazo prescricional criminal quando instaurada a respectiva ação penal' (REsp 1116477/DF, relator Min. Teori Albino Zavascki, 1ª Turma, DJe 22/8/2012) . Como não se tem notícia da propositura de ação penal contra o responsável acerca dos fatos de que se trata no presente processo, fica afastada essa possibilidade.
Prescrição intercorrente:
16.25. Nos termos do art. 1º, § 1º, da Lei 9.873/1999, opera-se a prescrição intercorrente se o processo ficar paralisado por mais de três anos, aguardando 'julgamento ou despacho'.
16.26. Note-se que há correlação entre essa hipótese e as causas de interrupção da prescrição do art. 2º. Com efeito, uma vez interrompida a prescrição por alguma das hipóteses do art. 2º, o processo não pode ficar inativo, sem qualquer inovação processual relevante, por mais de três anos.
16.27. A finalidade da prescrição intercorrente, com seu prazo próprio, é a de assegurar a eficiência e celeridade nas apurações administrativas. Seria contrária a essa finalidade a paralisação injustificada do processo por período maior que o triênio estabelecido para a hipótese.
Interrupções:
16.28. No regime da Lei 9.873/1999, verificam-se causas interruptivas da prescrição, listadas a seguir:
1) Interrupção por ato inequívoco de apuração do fato ou por ato que promove o andamento do processo: trata-se da interrupção da prescrição 'por qualquer ato inequívoco, que importe apuração do fato' (Lei 9.873/1999, art. 2º, II) ou por atos que evitam a paralisação do processo, prevenindo a prescrição intercorrente, como despacho e julgamento (Lei 9.873/1999, art. 1º, § 1º) . No caso, por esse fundamento, a prescrição foi interrompida, entre outros:
1.1) pela instauração de tomada de contas especial pela Funasa, em 2/3/2015 (peça 1, p. 3) ;
1.2) pela autuação da presente TCE neste tribunal, em 25/11/2015 (cf. sistema e-TCU) ;
2) Interrupção pela citação ou audiência do acusado: trata-se da interrupção da prescrição 'pela notificação ou citação do indiciado ou acusado, inclusive por meio de edital' (Lei 9.873/1999, art. 2º, I) . No caso, por esse fundamento, a prescrição foi interrompida em 31/8/2017 (peças 16 e 18) .
3) Interrupção pela decisão condenatória recorrível (Lei 9.873/1999, art. 2º, inciso III) : por esse fundamento, houve a interrupção em 20/11/2018, data da sessão em que foi proferido o acórdão condenatório (peça 27) .
16.29. Verifica-se, portanto, que, em relação ao termo inicial de prescrição, em 25/4/2011, o prazo de cinco anos foi interrompido pela instauração de tomada de contas especial pela Funasa, em 2/3/2015, e pela autuação da presente TCE neste tribunal, em 25/11/2015.
16.30. O responsável foi citado menos de dois anos depois, em 31/8/2017, e o acórdão condenatório foi proferido pouco mais de um ano depois da citação, em 20/11/2018.
16.31. Evidencia-se, portanto, que o presente feito não ficou paralisado por mais de três anos, pendente de julgamento ou despacho, nem em sua fase interna nem perante este tribunal.
16.32. Assim, demonstra-se que não haverá incidência da prescrição punitiva, seja a geral, seja a intercorrente, caso se adote como referência a Lei 9.873/1999, o que impõe como consequência, partindo-se da premissa de que a pretensão de ressarcimento segue as mesmas balizas, a conclusão de que também será viável a condenação ao ressarcimento dos prejuízos apurados nos autos.
Conclusão sobre a prescrição ressarcitória
16.33. No presente processo, por conseguinte, haverá a ocorrência da prescrição, caso se adote o Código Civil como fundamento para análise. Embora o mesmo não ocorra tendo por base a Lei 9.873/1999, é recomendável que o julgamento do processo seja sobrestado, até ulterior deliberação do Tribunal.
17. O superfaturamento na execução do Contrato Funasa 4/2003.
17.1. Alegações (peças 60-62) :
17.2. O projeto e plano de trabalho da obra que foi objeto do convênio considerado foram realizados pela Funasa (peça 1, p. 7-25) . Segundo as conclusões dos engenheiros da entidade e do engenheiro da prefeitura, a obra que havia sido realizada pelo prefeito antecessor estava completamente abandonada e inoperante.
17.3. No decorrer da execução da obra, as prestações de contas foram aprovadas e, em agosto de 2011, a prestação de contas final foi aprovada pela Funasa.
17.4. O percentual de baixa representatividade implica o reconhecimento de inexistência de superfaturamento. Conforme o relatório da Secex/MT (peça 5) , com fundamento na jurisprudência do TCU, 'o superfaturamento de 6,41% aparenta estar dentro de margem de precisão admissível para orçamento referente ao tipo e porte da obra em comento. Reforça essa ideia o fato de a obra ter sido realizada em município situado a quase 1.000 km de distância de Cuiabá/MT, cidade de referência para os preços constantes do Sinapi.' (item 49) .
17.5. Não há cópia da tabela Sinapi nos autos, o que impede que a defesa do recorrente possa impugnar ou conferir o cálculo que aponta sobrepreço. Procurada, a CEF respondeu que não disponibiliza essa tabela ao cidadão comum. Virtualmente, só está disponível a partir de 2006.
17.6. A legislação aplicável ao convênio de 2002 indica a utilização das tabelas CUB ou Pini e não da tabela Sinapi.
17.7. A lógica do cerceamento de defesa é: 'Se os técnicos da CGU e do TCU não têm acesso aos valores da Tabela Cub ou Pini é porque ao Recorrente é impossível; e, por outro lado, se os técnicos da CGU e do TCU têm acesso aos valores da Tabela Sinapi, estes valores não são de livre acesso ao Recorrente e nem foram colhidos para os autos, a fim de possibilitar a defesa ampla do Recorrente, e muito menos, poderia se exigir conhecimento do então Prefeito Municipal de uma cidade do interior'.
17.8. Os preços em análise estão sendo contados em singularidade primária (custos unitários) , sendo que a obra foi licitada e contratada sob empreitada global.
17.9. O ato que se diz ilícito é a homologação da Concorrência 2/2002 e o fundamento que se encontra para apontar o superfaturamento é uma lei criada e publicada em 2003 (LDO) .
17.10. Conforme entendimento do Conselho Administrativo de Recurso Fiscais - Carf, que se pode utilizar por analogia, a comprovação de subfaturamento depende da prova de que o valor que foi efetivamente pago é diferente do declarado.
17.11. Tendo em vista não estar disponível a tabela Sinapi de 2002, apresenta-se cálculo efetuado por engenheiro com ART, que chegou a valores bem inferiores aos contratados. O cálculo consiste em uma regressão de preços da tabela Sinapi de 2006, usando o índice da inflação, com aplicação de BDI de 30%.
17.12. Análise:
17.13. Não há nenhuma evidência nos autos de que o plano de trabalho do Convênio 1102/2002 tenha sido elaborado pela Funasa. Os documentos correspondentes (peça 1, p. 7-15) , embora ostentem o logotipo da entidade, estão todos assinados pelo recorrente, na qualidade de prefeito municipal. Os outros documentos citados pelo recorrente (peça 1, p. 16-25) referem-se tão somente à aprovação do plano de trabalho pela concedente e à celebração do convênio.
17.14. Mesmo que se suponha, apenas para argumentar, que o plano de trabalho tenha sido elaborado por técnicos da Funasa e somente firmado pelo recorrente, isso não exclui a sua responsabilidade, como representante do município celebrante, de apresentar o plano de trabalho à concedente, composto, inclusive, de projeto básico com a precisa caracterização da obra, como previsto na então vigente IN STN 1/1997, art. 2º, caput, incs. I a IX e § 2º, c/c Lei 8.666/1993, arts. 6º, inc. IX, e 7º, inc. I, e § 2º, inc. I. Ademais, a assinatura no plano de trabalho não é ato meramente formal, mas impõe ao signatário a responsabilidade por eventuais inadequações e irregularidades nos parâmetros definidos.
17.15. A aprovação do plano de trabalho pela Funasa até poderia, eventualmente, motivar a responsabilização dos servidores da entidade envolvidos em tal ato, mas esse argumento não serve de forma alguma ao recorrente, pois não excluiria a sua responsabilidade.
17.16. A referência do recorrente ao abandono da obra do sistema municipal de abastecimento de água empreendida por seu antecessor se deve ao fato de que, originalmente, esta TCE também tinha por objetivo apurar a ocorrência de 'serviços pagos em duplicidade', devido à previsão dos itens CAPTAÇÃO e ADUTORA nos Convênios 526/1998 (Siafi 364638) e 1102/2002 (Siafi 476831) . Tanto que o Acórdão 11629/2011-TCU-Segunda Câmara também fazia menção à instauração de TCE para a apuração desse fato, com relação ao Convênio 1102/2002. Porém, o escopo da presente TCE acabou ficando restrito à apuração do superfaturamento na execução do contrato custeado por recursos desse convênio.
17.17. É fato que a prestação de contas final do convênio foi aprovada pela Funasa, por meio do Parecer Financeiro 82/2011 e de Termo de Aprovação (peça 1, p. 374-379) . No entanto, essa posição foi revista, por meio do Parecer Financeiro Funasa 37, de 21/5/2012 (peça 2, p. 246-248) , devido à ocorrência de superfaturamento na obra objeto do Convênio 1102/2002, com consequente dano ao erário, apontada no Acórdão 11629/2011-TCU-Segunda Câmara.
17.18. De qualquer forma, ainda que a aprovação do convênio tivesse sido mantida, o enunciado da jurisprudência desta corte pontifica que:
'A aprovação da prestação de contas pelo órgão repassador dos recursos do convênio não vincula a apreciação da matéria pelo TCU, podendo o Tribunal, nos limites de sua competência constitucional e legal, decidir de forma diversa com base nos elementos probatórios reunidos nos autos.'
Acórdão 10846/2018-TCU-Primeira Câmara, relator Bruno Dantas.
17.19. No mesmo sentido, entre muitos outros, os Acórdão 2386/2015-TCU-Segunda Câmara, relator Benjamin Zymler, e 4221/2010-1ª Câmara, relator Marcos Bemquerer.
17.20. O entendimento inicial da Secex/MT acerca da admissibilidade da margem de superfaturamento de 6,41% já foi repetida e amplamente refutado nos autos, tendo sido revisto, inclusive, pela própria unidade técnica. Como destacado no relatório do acórdão recorrido (peça 27, p. 6-7) :
15. O então Procurador-Geral Paulo Soares Bugarin emitiu parecer do qual destaco os seguintes pontos (peça 8) :
'6. Com as devidas vênias, manifesto divergência em relação ao encaminhamento alvitrado.
7. Embora dentre as deliberações do TCU haja precedentes em que foram admitidos preços pouco acima dos referenciais de mercado como variações aceitáveis, tais casos foram tratados como excepcionais, analisados à luz de suas particularidades. Ou seja, a jurisprudência segue no entendimento de que não há margem de tolerância considerada normal ou generalizável para sobrepreço ou superfaturamento nas contratações promovidas pela administração pública. Diversas e reiteradas são as decisões nesse sentido, como se verifica, por exemplo, nos Acórdãos 1.894/2016, 3.021/2015, 2.132/2015, 1.298/2015, 3.095/2014, 1.010/2014, 3.382/2012, 1.155/2012 e 1.894/2011, todos do Plenário.
8. Ademais, o percentual identificado pela unidade técnica, 6,41%, não se mostra de antemão desprezível, sobretudo se for verificado o quanto o prejuízo representa em relação à amostra examinada, e não em comparação com o montante total pago por toda a obra. Tomando-se como parâmetro o valor referencial da amostra efetivamente analisada (R$ 815.858,87) , o superfaturamento calculado pela Secex/MT equivale a 11,3%. Este percentual coaduna-se mais adequadamente com a definição de superfaturamento, que significa o excesso pago em relação ao preço de referência. Percebe-se, portanto, a relevância do dano causado nessa execução contratual.
9. Quanto ao tamanho da amostra, cuja proporção relativamente ao total contratado atingiu 63%, considero que sua representatividade se apresenta bastante significativa e atende aos propósitos de verificação de dano por superfaturamento. Ressalta-se que o dano apurado não é extrapolado para os serviços não analisados.'
17.21. A jurisprudência deste tribunal, aliás, tem entendimento expresso no sentido de que:
'O cálculo do percentual de superfaturamento apurado a partir de amostra de itens de contrato deve ter como referência o preço total da amostra, considerados os preços unitários de mercado (valor apurado de superfaturamento/valor total de referência da amostra) , e não o preço global do contrato (valor apurado de superfaturamento/valor total do contrato) .'
Acórdão 1498/2015-TCU-Plenário, relator Benjamin Zymler, e 6439/2015-1ª Câmara, relator Augusto Sherman.
17.22. Assim, o percentual de superfaturamento identificado nestes autos é muito maior do que o indicado pelo recorrente. E mesmo que não fosse, não poderia ser considerado de antemão insignificante.
17.23. É crível que os dados de 2003 do Sinapi não estivessem disponíveis na internet quando buscados pelo recorrente. Hoje, encontram-se disponíveis apenas os dados a partir de 2009.[footnoteRef:2] No entanto, o recorrente não faz prova da alegada recusa da Caixa de fornecer dados do Sinapi. É bastante inverossímil que isso tenha ocorrido, ainda mais por motivo de suposta indisponibilidade desses dados para 'cidadãos comuns'. Por força do art. 7º do Decreto 7.983/2013, 'os órgãos e entidades responsáveis por sistemas de referência deverão mantê-los atualizados e divulgá-los na internet', o que se aplica à Caixa, como responsável pelo Sinapi. Assim, não só é obrigada a manter os respectivos dados atualizados, como a dar-lhes acesso amplo e irrestrito, o que, na falta da internet, pressupõe a utilização de outros meios. [2:  In https://www.caixa.gov.br/site/Paginas/downloads.aspx#categoria_650.] 
17.24. Desse modo, diante da falta de prova da alegada recusa da Caixa em fornecer os dados do Sinapi de 2003 ao recorrente, considera-se improcedente o argumento de que sua defesa teria sido prejudicada por esse motivo.
17.25. Apesar do convênio examinado ter sido firmado em 2002, utilizou-se o Sinapi como referência, nesta TCE, porque o contrato custeado com os respectivos recursos foi celebrado em fevereiro de 2003. E, segundo disposto na Lei 10.524, de 25/7/2002 (Lei de Diretrizes Orçamentárias de 2003) :
Art. 93. Os custos unitários de materiais e serviços de obras executadas com recursos dos orçamentos da União não poderão ser superiores a 30% (trinta por cento) àqueles constantes do Sistema Nacional de Pesquisa de Custos e Índices da Construção Civil - Sinapi, mantido pela Caixa Econômica Federal.
§ 1º. Somente em condições especiais, devidamente justificadas em relatório técnico circunstanciado, aprovado pela autoridade competente, poderão os respectivos custos ultrapassar o limite fixado no caput deste artigo, sem prejuízo da avaliação dos órgãos de controle interno e externo.
17.26. Como informa o 'Relatório de Auditoria' da Funasa, de 12/7/2005 (peça 1, p. 136) :
'4.6.3. Convênio n° 1.102/2002 - Implantação de Sistema de Abastecimento de Água e Esgoto.
4.6.3.1. Foi apresentada a documentação referente a Concorrência n° 02/2002 com o objeto de execução das obras de implantação do Sistema de Abastecimento de Água. Não constou a publicação da data da abertura do certame licitatório no Diário Oficial do Estado, ocorrendo porém, a publicação no jornal 'O Regional' na data de 20/12/2002, com abertura das propostas prevista para o dia 4/2/2003.
 (...) 
4.6.3.4. Somente a empresa a Múltipla Engenharia e Construções LTDA, CNPJ 05.366.712/0001-42 apresentou proposta, a qual sagrou-se vencedora conforme registro da Ata de Recebimento, Abertura e Julgamento de propostas. O Ato de Homologação e de Adjudicação datava de 10/2/2003, sendo publicado em 11/2/2003, porém, o resultado da licitação, somente foi publicado no Diário Oficial do Estado do dia 6/5/2003.
4.6.3.5. O Contrato de n° 004/2003 foi assinado no dia 11/2/2003, com valor global de R$ 1.537.199,00 (...) e prazo para conclusão de 90 (noventa) dias, tendo sido expedida a Ordem de Serviço para início das obras em 12/2/2003.'
17.27. Tendo em vista que o convênio só foi firmado em 15/12/2002, que os recursos federais ainda não tinham sido repassados quando aberta a licitação, em 20/12/2002, e que só vieram a sê-lo a partir do final de 2003, como visto acima, era claro que a norma aplicável à hipótese seria a LDO 2003 (Lei 10.524, de 25/7/2002) e não a LDO 2002 (Lei 10.266, de 24/7/2001) .
17.28. Como a LDO 2003 previa o Sinapi como referência de custos unitários de obras executadas com recursos dos orçamentos da União, não procede o argumento do recorrente de que as referências adequadas seriam o Custo Unitário Básico - CUB, previsto na LDO 2002, ou a tabela Pini.
17.29. A 'lógica do cerceamento de defesa' apontada com destaque pelo recorrente é tortuosa, consistindo em duas proposições em que os corolários obviamente não decorrem das premissas estabelecidas. De qualquer forma, ambas soçobram diante das demonstrações acima de que a referência de custos unitários aplicável à hipótese é o Sinapi e de que existe norma federal franqueando amplo acesso aos respectivos dados.
17.30. A análise de amostra representativa de itens orçamentários é procedimento amplamente aceito como solução prática para viabilizar a apuração de sobrepreço/superfaturamento em contratos de obras públicas. A ideia é analisar parcela significativa dos itens mais representativos da obra, como forma de obter aproximação bastante razoável do montante de eventual sobrepreço/superfaturamento que se faça presente, sem ter de estender de forma desarrazoada o tempo e recursos despendidos nessa análise. Esse procedimento conta com ampla aprovação da jurisprudência deste tribunal, como expressa, por exemplo, nos seguintes enunciados:
'Em obras de grande porte, a comparação dos valores contratados com os adotados no mercado deve ser realizada mediante obtenção de amostra significativa do orçamento da obra, por meio da confecção de curva ABC.'
Acórdão 763/2007-TCU-Plenário, relator Marcos Bemquerer.
'Admite-se imputação de débito com base em superfaturamento apurado em amostra de itens do orçamento da obra. Para itens não avaliados, compete ao responsável comprovar que eventuais subpreços compensam os sobrepreços detectados na amostra.'
Acórdão 1194/2018-TCU-Plenário, relator Augusto Sherman, e 6850/2016-2ª Câmara, relatora Ana Arraes.
17.31. O voto condutor do mencionado Acórdão 1194/2018-TCU-Plenário é bastante instrutivo quanto à propriedade da amostragem como método de apuração de superfaturamento:
27. O segundo questionamento [do parecer jurídico apresentado pela Eletrosul] trata da técnica amostral utilizada pela equipe de auditoria para cálculo do sobrepreço. Argumenta então que seria necessário analisar a totalidade dos serviços contratados. A unidade técnica refuta adequadamente esse argumento por meio da seguinte análise:
'129. No que tange à utilização de técnicas de amostragem para avaliação de sobrepreço, não assiste razão ao parecerista. Segundo informações constantes do Relatório de Fiscalização 232/2011, a análise de preços se restringiu aos itens de serviços. Entrementes, utilizou-se a seleção amostral pela materialidade do preço total dos serviços na curva ABC, metodologia plenamente reconhecida por este TCU. A amostra selecionada corresponde a 83% do valor total da parcela de serviços, e 58% do valor total do contrato.
130. As técnicas de análise por amostragem são previstas tanto nas normas internacionais de auditoria (ISSAI 1530) , quanto nas normas de auditoria do TCU (NAT 134 e 135) , quanto na jurisprudência desta Corte de Contas. No caso de evidenciação de sobrepreço utilizando técnicas amostrais, compete ao responsável a comprovação de que eventuais subpreços em itens não avaliados compensam os sobrepreços detectados na amostra.'
17.32. É claro que a amostra tem de ser definida por critérios objetivos, de forma a evitar que se considerem apenas preços que destoem dos preços de referência num ou noutro sentido, como expresso no seguinte enunciado:
'O sobrepreço é desqualificado quando a metodologia de cálculo utiliza apenas um conjunto parcial de itens da obra e computa somente os serviços cujos preços são superiores aos do Sinapi, acrescidos de Benefícios e Despesas Indiretas (BDI) , desconsiderando-se os itens que possuem preços inferiores àquele sistema referencial.'
Acórdão 335/2013-TCU-Plenário, relator Augusto Sherman.
17.33. No caso examinado, embora não se disponha da curva ABC em que se baseou a seleção da amostra, verifica-se que ela é representativa, abrangendo 63,17% do total pago (peça 4, p. 1) . Também se verifica que o superfaturamento calculado, correspondente a expressivos 11,3% do valor total da amostra, decorreu da compensação entre preços superiores e inferiores aos do Sinapi (ibidem) .
17.34. Por outro lado, à parte a alegação genérica de que deveria ter havido análise do preço global para fins de verificação de superfaturamento, o recorrente não se ocupa em produzir qualquer prova de que os sobrepreços identificados na amostra sejam compensados por subpreços em itens não avaliados.
17.35. Mesmo no âmbito da amostra, o recorrente tinha a possibilidade de demonstrar a adequação dos preços praticados, mas não o fez. Como se observa no relatório do acórdão recorrido (peça 29, p. 12) :
'b) para demonstrar a inexistência do débito, o responsável deveria ter apresentado elementos comprobatórios de que os preços do Sinapi estavam em desacordo com os praticados no mercado. Para tanto, bastaria o responsável ter apresentado notas fiscais de tubos de 50 mm e de 200 mm de diâmetro, que demonstrassem que os preços desses insumos estavam acima dos constantes no Sinapi, à época da assinatura do contrato, haja vista serem os itens que acarretaram maior superfaturamento (R$ 55.892,41 para o 'Fornecimento e assentamento de tubo PVC Vinilfer PBA DN 200 mm' e R$ 21.185,08 para o 'Fornecimento e assentamento de tubo PVC PBA 12, DN 50 mm') ;'
17.36. Por todos esses motivos, não procede a alegação do recorrente de que o fato de a obra ter sido licitada e contratada por empreitada global tornaria inválida a identificação de superfaturamento com base na avaliação de preços unitários.
17.37. Engana-se o recorrente ao argumentar que a LDO 2003 não seria aplicável ao caso, porque o ato apontado como ilícito foi a homologação da Concorrência 2/2002 da Prefeitura de Cotriguaçu/MT.
17.38. Primeiro, porque, segundo informa o 'Relatório de Auditoria' da Funasa, de 12/7/2005, o ato homologatório foi proferido em 10/2/2003 e publicado no dia seguinte (peça 1, p. 136) . Segundo, porque a conduta que motivou a sua condenação, conforme consta do ofício citatório (peça 16, p. 1-2) , foi não só a de homologar a referida concorrência, como também a de realizar, 'posteriormente, pagamentos à empresa contratada pelos mencionados serviços, levando ao superfaturamento do Contrato 004/03 devido ao pagamento à empresa contratada por serviços cujos preços estavam acima dos preços de referência do Sinapi, suscitando, por via de consequência, a presumida ocorrência de dano ao erário'.
17.39. O recorrente não esclarece qual seria a analogia existente entre o entendimento do Conselho Administrativo de Recurso Fiscais - Carf acerca da disparidade entre valores declarados e efetivamente pagos e a situação de que se trata nos presentes autos e como essa suposta analogia serviria para descaracterizar o superfaturamento apurado.
17.40. O recorrente apresenta, ainda, três precedentes judiciais (peça 60, p. 54-56) em que a culpa do réu é excluída devido à falta de comprovação de superfaturamento na execução de contratos, no âmbito de duas ações de improbidade administrativa e de uma ação penal por crime previsto na lei de licitações. Entende que esses julgados vão ao encontro do referido entendimento do Carf. Porém, isso em nada o auxilia, pois se trata de legislações em que, para a condenação do réu, se exige que a sua conduta seja dolosa, o que não ocorre nos processos de contas, além do que, no caso examinado, o superfaturamento se encontra devidamente comprovado.
17.41. Por fim, o recorrente apresenta cálculos efetuados por engenheiro, que, mediante a deflação dos preços do Sinapi, pelo INCC-DI/FGV, de fevereiro de 2006 até fevereiro de 2002, demonstrariam que os preços de mercado eram inferiores aos contratados (peças 60, p. 57-63, e 61) . Esses cálculos partem de premissas totalmente equivocadas. Primeiro, porque, como já exposto nesta instrução, a data de referência correta para avaliação dos preços da obra considerada é fevereiro de 2003. Segundo, porque, ainda que se adotasse fevereiro de 2002, os preços utilizados como referência deveriam ser os do Sinapi dessa data e não os de 2006 deflacionados por qualquer índice geral de preços, tendo em vista que a conjugação de índices com diferentes metodologias de cálculo, ao longo de período relativamente longo, obviamente produz resultados dissociados da realidade.
17.42. Esse fato não escapou ao escrutínio da jurisprudência desta corte, que censurou essa técnica nos seguintes enunciados:
'A deflação de preços do Sistema de Custos Rodoviários (Sicro) abrangendo período de cerca de três anos para cotejo com os preços contratuais não constitui técnica legítima para demonstrar a compatibilidade destes últimos com os de mercado, eis que, em virtude da grande distorção decorrente da variabilidade dos índices de deflação, esses preços ajustados não espelhariam, com fidedignidade, aqueles de mercado vigentes à época da contratação. Deve ser buscada a referência de preços com data-base mais próxima à data do contrato.'
Acórdão 278/2008-TCU-Plenário, relator Marcos Bemquerer.
'A correção ou a retroação de referenciais de preços, como o Sicro, por longos períodos não se presta para a verificação da compatibilidade dos valores contratados com os praticados no mercado à época do ajuste, uma vez que correções monetárias por períodos demasiadamente longos geram distorções.'
Acórdão 854/2016-TCU-Plenário, relator Benjamin Zymler.
17.43. Embora os precedentes mencionados se refiram ao Sicro, é claro que os mesmos motivos permitem sua aplicação ao Sinapi.
17.44. Por partirem de pressupostos inteiramente equivocados, portanto, os cálculos apresentados pelo recorrente não constituem sequer início de prova capaz de elidir o superfaturamento identificado nos autos.
CONCLUSÃO
18. Das análises anteriores, conclui-se que:
a) o RE 852475 não possui correlação com as competências constitucionais do TCU, pois trata de pretensões de ressarcimento ao erário decorrentes de atos de improbidade administrativa e não de ilícitos apurados pelos tribunais de contas;
b) o Supremo Tribunal Federal, no julgamento do RE 636886, conferiu nova interpretação ao art. 37, § 5º, da Constituição Federal, fixando a tese de que 'é prescritível a pretensão de ressarcimento ao erário fundada em decisão de Tribunal de Contas';
c) o Código Civil e a Lei 9.873/1999 constituem as duas alternativas que, de forma mais consistente, polarizam os debates acerca do regime de prescrição a ser observado no processo de controle externo;
d) assim, nas situações em que a pretensão de ressarcimento esteja prescrita por algum dos dois regimes, ou por ambos, é recomendável que o julgamento do processo seja sobrestado, até o trânsito em julgado do RE 636886 no STF ou ulterior deliberação deste tribunal;
e) na situação em exame, haverá incidência da prescrição ressarcitória, caso se adote o Código Civil como fundamento para análise, o que torna recomendável que o julgamento do processo seja sobrestado, até ulterior deliberação do tribunal;
f) mesmo que o plano de trabalho tenha sido originalmente elaborado pela Funasa, isso não exclui a responsabilidade do seu signatário, representante do convenente, por eventuais inadequações e irregularidades nos parâmetros definidos;
g) é fato que a prestação de contas final do convênio em questão foi aprovada em um primeiro momento, porém essa posição foi posteriormente revista pela Funasa;
h) de qualquer forma, 'a aprovação da prestação de contas pelo órgão repassador dos recursos do convênio não vincula a apreciação da matéria pelo TCU';
i) o percentual de superfaturamento identificado nestes autos é muito maior do que o indicado pelo recorrente, pois deve ter como referência o preço total da amostra e não o preço global do contrato;
j) mesmo que não fosse, não poderia ser considerado de antemão insignificante;
k) é crível que os dados de 2003 do Sinapi não estivessem disponíveis na internet quando buscados pelo recorrente, mas a falta de prova da alegada recusa da Caixa em fornecer esses dados ao recorrente invalida o argumento de que sua defesa teria sido prejudicada por esse motivo;
l) apesar do convênio examinado ter sido firmado em 2002, utilizou-se o Sinapi como referência, nesta TCE, conforme determinado pela LDO 2003, porque o contrato custeado com os respectivos recursos foi celebrado em fevereiro de 2003 e os recursos federais só foram repassados a partir desse ano;
m) a 'lógica do cerceamento de defesa' apontada com destaque pelo recorrente é tortuosa, consistindo em duas proposições em que os corolários obviamente não decorrem das premissas estabelecidas;
n) a análise de amostra representativa de itens orçamentários é procedimento amplamente aceito como solução prática para viabilizar a apuração de sobrepreço/superfaturamento em contratos de obras públicas;
o) no caso examinado, a amostra é representativa, abrangendo 63,17% do total pago, e o superfaturamento calculado, correspondente a expressivos 11,3% do valor total da amostra, decorreu da compensação entre preços superiores e inferiores aos do Sinapi;
p) além disso, o recorrente não se ocupa em produzir qualquer prova de que os sobrepreços identificados na amostra sejam compensados por subpreços em itens não avaliados, tampouco procura demonstrar a adequação dos preços praticados nos itens incluídos na amostra;
q) portanto, não procede a alegação de que o fato de a obra ter sido licitada e contratada por empreitada global tornaria inválida a identificação de superfaturamento com base na avaliação de preços unitários;
r) o recorrente foi condenado por homologar a licitação da obra conveniada, o que ocorreu em 2003, e não em 2002, como alega; mas também lhe é imputado o fato de realizar, posteriormente, pagamentos à empresa contratada;
s) o recorrente não esclarece qual seria a analogia existente entre o entendimento do Conselho Administrativo de Recurso Fiscais - Carf acerca da disparidade entre valores declarados e efetivamente pagos e a situação de que se trata nos presentes autos e como essa suposta analogia serviria para descaracterizar o superfaturamento apurado;
t) o recorrente apresenta cálculos efetuados por engenheiro, que, mediante a deflação dos preços do Sinapi, pelo INCC-DI/FGV, de fevereiro de 2006 até fevereiro de 2002, demonstrariam que os preços de mercado eram inferiores aos contratados;
u) porém, a data de referência correta para avaliação dos preços da obra considerada é fevereiro de 2003 e, ainda que se adotasse fevereiro de 2002, os preços utilizados como referência deveriam ser os do Sinapi dessa data e não os de 2006 deflacionados por qualquer índice geral de preços, tendo em vista que a conjugação de índices com diferentes metodologias de cálculo, ao longo de período relativamente longo, obviamente produz resultados dissociados da realidade.
19. Com base nessas conclusões, propõe-se, em sede preliminar, o sobrestamento, de ofício, do julgamento do recurso interposto e, no mérito, o seu conhecimento, para que lhe seja denegado provimento.
PROPOSTA DE ENCAMINHAMENTO
20. Ante o exposto, submete-se à consideração superior a presente análise do recurso de reconsideração interposto por Gilberto Siebert contra o Acórdão 14918/2018-TCU-Primeira Câmara, propondo-se, com fundamento nos arts. 32, inciso I, e 33, da Lei 8.443/1992 c/c o art. 285, caput e § 1º, do RI/TCU:
a) em sede preliminar, sobrestar, de ofício, o julgamento do recurso até o trânsito em julgado do RE 636886 no Supremo Tribunal Federal ou ulterior deliberação deste Tribunal a respeito do tema da prescrição da pretensão de ressarcimento ao erário fundada em decisão de tribunal de contas;
b) no mérito, conhecer do recurso e negar-lhe provimento;
c) encaminhar os autos ao Ministério Público para seu pronunciamento, conforme determinado pelo Ministro Relator à peça 66;
d) dar conhecimento ao recorrente e aos demais interessados da decisão que vier a ser prolatada."
O Ministério Público junto ao TCU, em oitiva regimental, manifestou concordância quanto à proposta de mérito formulada pela unidade instrutora, divergindo, contudo, da preliminar de sobrestamento do julgamento do recurso até a ocorrência do trânsito em julgado do RE 636.886 no Supremo Tribunal Federal (peça 81) , com base nos seguintes argumentos:
"3. A unidade técnica, no entanto, propôs preliminarmente o sobrestamento, de ofício, do julgamento do presente recurso, até o trânsito em julgado do RE 636.886 no Supremo Tribunal Federal. A sugestão dessa medida adveio da compreensão de que as prescrições das pretensões punitiva e ressarcitória se submeteriam ao mesmo tratamento. Assim, verificando que a prescrição teria se efetivado pelo regime do Código Civil, embora não tenha ocorrido pelos critérios da Lei 9.873/99, a Serur considerou recomendável aguardar a deliberação definitiva do STF sobre o tema.
4. Apesar de compreender os motivos ponderados pela Serur, creio não ser adequado adotar o sobrestamento dos autos. Defendo que o julgamento deve prosseguir com base no entendimento jurisprudencial vigente no TCU, que afirma, conforme estatuído na Súmula-TCU 282, ser imprescritível a pretensão de ressarcimento de dano ao erário, uma vez que há dúvidas sobre o exato alcance do julgamento do RE 636.886 pelo STF, relativo ao Tema 899 de repercussão geral. 
5. Neste sentido, considero oportuno, por sua clareza, reproduzir o seguinte trecho do Voto condutor do Acórdão 2769/2020-TCU-Plenário, recentemente proferido pelo eminente Ministro Bruno Dantas, na Sessão de 14/10/2020: 
'11. Entendo que esse recente julgado do STF deve ensejar a revisão da jurisprudência deste Tribunal. [Grifos do original.] 
12. No entanto, reconheço que, nos moldes em que foi fixada a tese da Suprema Corte, existem muitas dúvidas e lacunas a serem sanadas, que tornam extremamente difícil a sua imediata aplicação, de forma genérica e abrangente, aos processos que tramitam neste Tribunal. Dada a ausência de lei específica, não há prazo prescricional estabelecido - em lei ou mesmo pela Suprema Corte - para a atuação do TCU no que diz respeito à apuração de dano ao erário, bem como sobre como se daria o início da contagem e as interrupções desse prazo. 
13. Ademais, embora o verbete já tenha sido publicado, a decisão ainda é passível de impugnação mediante Embargos de Declaração, possibilitando o esclarecimento dessas questões ou mesmo a modulação de efeitos, com impacto nos processos em curso. 
14. Até que sobrevenham todos esses esclarecimentos e definições, embora desejável, não é possível a imediata aplicação, com a devida segurança, da tese fixada pelo STF no âmbito do TCU. Por outro lado, não se pode deixar de dar encaminhamento aos incontáveis processos que tangenciam essa discussão neste Tribunal. 
15. Dessa forma, por questões de coerência e em nome da segurança jurídica e da estabilidade das decisões, tenho me curvado à compreensão dos meus pares pela manutenção, por ora, do entendimento que há anos vem sendo adotado pelo TCU e pelo próprio STF, no sentido de considerar imprescritíveis as ações de ressarcimento ao erário. 
16. Não se trata, cabe registrar, de desrespeito ou ignorância ao entendimento firmado pela Suprema Corte, tampouco de se fixar qualquer jurisprudência sobre a sua abrangência neste momento. Apenas entendo que, considerando a indefinição e a possiblidade de modulação da decisão, não seria produtivo, e causaria enorme incerteza, se este Tribunal revisse sua atuação e logo depois a alterasse novamente.'
6. Desse modo, considerando adequada a análise da unidade técnica quanto ao mérito, este representante do Ministério Público de Contas, embora divirja da medida preliminar alvitrada, manifesta-se de acordo com a proposta de encaminhamento, no sentido de que esta Corte conheça e negue provimento ao presente recurso de reconsideração, mantendo-se os exatos termos do Acórdão 14918/2018-TCU-Primeira Câmara."
É o relatório.

8.1. Nilson José Franco (6188/B/OAB-MT) e outros, representando Gilberto Siebert.

Subprocurador-Geral Paulo Soares Bugarin.

TOMADA DE CONTAS ESPECIAL. CONVÊNIO. FUNDAÇÃO NACIONAL DE SAÚDE. CONSTRUÇÃO DE SISTEMA DE ABASTECIMENTO DE ÁGUA. SUPERFATURAMENTO. IRREGULARIDADE DAS CONTAS. DÉBITO. PRESCRIÇÃO DA PRETENSÃO PUNITIVA. EMBARGOS DE DECLARAÇÃO. REJEIÇÃO. RECURSO DE RECONSIDERAÇÃO. CONHECIMENTO. IMPRESCRITIBILIDADE DA PRETENSÃO DE RESSARCIMENTO. ARGUMENTOS INSUFICIENTES PARA AFASTAR O SUPERFATURAMENTO APURADO E DESCONSTITUIR A DECISÃO RECORRIDA. NEGATIVA DE PROVIMENTO.

TOMADA DE CONTAS ESPECIAL (TCE)

Secretaria de Recursos (Serur); Secretaria de Controle Externo de Tomada de Contas Especial (SecexTCE).

Em julgamento, recurso de reconsideração interposto por Gilberto Siebert, Prefeito Municipal de Cotriguaçu/MT (gestão 2001-2004) , contra o Acórdão 14918/2018-TCU-Primeira Câmara, por meio do qual este Tribunal julgou irregulares as contas do recorrente, condenando-o em débito, no valor original de R$ 78.186,16 (5/9/2005) , sem aplicação de multa em decorrência da prescrição da pretensão punitiva, no âmbito de tomada de contas especial (TCE) 
A TCE que deu origem a estes autos foi instaurada pela Superintendência Estadual da Fundação Nacional de Saúde no Estado de Mato Grosso (Funasa/MT) , em cumprimento à determinação contida no subitem 1.4.2.1 do Acórdão 11629/2011-TCU-Segunda Câmara (TC Processo 022.565/2009-2) , em razão de superfaturamento na execução do Convênio 1.102/2002. Este ajuste, celebrado entre a Funasa e aquela municipalidade para a construção de sistemas de abastecimento de água, foi executado por meio do Contrato 4/2003, firmado com a empresa Múltipla Engenharia e Construções Ltda. (atualmente Múltipla Construções Ltda. - ME) , no valor de R$ 1.537.199,00.
Nesta oportunidade, o recorrente busca impugnar a decisão desta Corte aduzindo, em síntese, a prescrição da pretensão de ressarcimento ao erário e a inexistência de superfaturamento na execução do Contrato 4/2003.
Examinadas as razões recursais, a Secretaria de Recursos (Serur) propõe, em pareceres uniformes, preliminarmente, sobrestar de ofício o julgamento do recurso até o trânsito em julgado do RE 636.886 no Supremo Tribunal Federal ou ulterior deliberação deste Tribunal a respeito do tema da prescrição da pretensão de ressarcimento ao erário fundada em decisão de tribunal de contas. No mérito, propõe negar provimento ao recurso interposto por Gilberto Siebert.
O Ministério Público de Contas diverge da proposta de sobrestamento, concordando quanto ao mérito, no sentido de negar provimento ao recurso. 
II
Preliminarmente, ratifico o despacho exarado no sentido de que o presente recurso deve ser conhecido, por preencher os requisitos de admissibilidade previstos na Lei 8.443/1992.
Quanto à alegação de prescrição da pretensão de ressarcimento ao erário, discordo da proposta de sobrestamento do julgamento do recurso sob exame, com base nos argumentos que passo a expor.
Sabe-se que, há tempos, este Tribunal, baseado em precedentes do STF e na interpretação do art. 37, § 5º, da Constituição Federal de 1988, tem adotado o entendimento, consolidado na súmula 282, de que "as ações de ressarcimento movidas pelo Estado contra os agentes causadores de danos ao erário são imprescritíveis". 
Ocorre que, recentemente, o Supremo Tribunal Federal (STF) , ao julgar o Recurso Extraordinário 636.886/AL, fixou, com repercussão geral, o seguinte enunciado para o Tema 899: "É prescritível a pretensão de ressarcimento ao erário fundada em decisão de Tribunal de Contas".  
Entendo que esse recente julgado do STF deve ensejar a revisão da jurisprudência deste Tribunal. 
No entanto, reconheço que, nos moldes em que foi fixada a tese da Suprema Corte, existem muitas dúvidas e lacunas a serem sanadas, que tornam extremamente difícil a sua imediata aplicação, de forma genérica e abrangente, aos processos que tramitam neste Tribunal. Dada a ausência de lei específica, não há prazo prescricional estabelecido - em lei ou mesmo pela Suprema Corte - para a atuação do TCU no que diz respeito à apuração de dano ao erário, bem como sobre como se daria o início da contagem e as interrupções desse prazo. 
Ademais, embora o verbete já tenha sido publicado, a decisão ainda é passível de modificação mediante Embargos de Declaração, possibilitando o esclarecimento dessas questões ou mesmo a modulação de efeitos, com impacto nos processos em curso. 
Até que sobrevenham todos esses esclarecimentos e definições, embora desejável, não é possível a imediata aplicação, com a devida segurança, da tese fixada pelo STF no âmbito do TCU. Por outro lado, não se pode deixar de dar encaminhamento aos incontáveis processos que tangenciam essa discussão neste Tribunal.   
Dessa forma, tenho me curvado à compreensão dos meus pares pela manutenção, por ora, do entendimento que há anos vem sendo adotado pelo TCU e pelo próprio STF, no sentido de considerar imprescritíveis as ações de ressarcimento ao erário. 
Não se trata, cabe registrar, de desrespeito ou ignorância ao entendimento firmado pela Suprema Corte, tampouco de se fixar qualquer jurisprudência sobre a sua abrangência neste momento. Apenas entendo que, considerando a indefinição e a possiblidade de modulação da decisão, não seria produtivo, e causaria enorme incerteza, se este Tribunal revisse sua atuação e logo depois a alterasse novamente.
Quanto ao mérito recursal, verifico que os argumentos apresentados não afastam o superfaturamento verificado nos autos ou mesmo a adequação da metodologia utilizada na sua quantificação, razão pela qual acolho o encaminhando sugerido pela Serur e pelo Ministério Público de Contas, incorporando seus fundamentos às minhas razões de decidir, sem prejuízo das seguintes considerações. 
O recorrente alega, em síntese, que:
2.1. o projeto e o plano de trabalho do convênio, os quais teriam fixado os valores de orçamento, foram elaborados pela Funasa, tendo o ex-prefeito somente homologado o certame licitatório;
2.2. as prestações de contas parciais e final haviam sido aprovadas pela Funasa;
2.3. teria havido prejuízo à defesa em razão da ausência de disponibilização, nos autos, da tabela do Sistema Nacional de Pesquisa de Custos e Índices da Construção Civil (Sinapi) ;
2.4. quanto à metodologia utilizada para quantificação do dano, a legislação aplicável ao convênio teria indicado outros critérios referenciais, como o Custo Unitário Básico (CUB) e a tabela Pini; e os preços estariam sendo cotados em singularidade primária (custo unitário) , ao passo que o regime de execução seria a empreitada global;
2.5. o percentual de baixa representatividade implicaria o reconhecimento de inexistência de superfaturamento;
Por fim, apresenta cálculo efetuado por engenheiro, mediante regressão de preços da tabela Sinapi de 2006, a partir do qual teria chegado a valores inferiores àqueles contratados.
Quanto ao primeiro argumento, o recorrente elabora linha de defesa segundo a qual teria sido induzido a erro ou seria da concedente a responsabilidade por eventual superfaturamento. Em fundamento, alega que os preços superfaturados teriam sido indicados pela própria Funasa, "sendo inclusive lançados em papel timbrado desta entidade (peça 1, pág. 7/25) " (peça 60, p. 22) .
Essa alegação não merece prosperar. Compulsando os autos, verifico que o mencionado documento não é suficiente para parametrizar os custos da contratação, pois não apresenta um orçamento detalhado, com a discriminação dos itens e das respectivas composições dos custos unitários, conforme preconiza a Lei Geral de Licitações. O que há é uma mera estimativa global para os seguintes elementos de despesa (peça 1, p. 17) :
	Elemento de despesa
	Valor (R$) 

	Material de consumo
	8.000,00

	Obras civis (construção e ampliação) 
	1.537.199,00

	Pessoal próprio
	2.000,00

	Serviços de terceiros - pessoa física
	2.000,00

	Serviços de terceiros - pessoa jurídica
	8.000,00

	Total
	1.557.199,00

Assiste razão, portanto, à Serur quando afirma ser atribuição do ente municipal o planejamento adequado da contratação, com a elaboração de projeto básico com a precisa caracterização da obra, conforme previsto na então vigente IN STN 1/1997, art. 2º, caput, incs. I a IX e § 2º, e na Lei 8.666/1993, arts. 6º, inc. IX, e 7º, inc. I, e § 2º, inc. I (peça 79, p. 8) . A inobservância desse procedimento consubstancia a culpa do recorrente e afasta o argumento de que o sobrepreço seria decorrência dos valores apresentados pela Funasa.
Corrobora essa conclusão a informação constante da instrução de citação (peça 13, p. 2-3) , segundo a qual, por meio do Acórdão 591/2010-TCU-Segunda Câmara (TC Processo 010.459/2004-6) , o recorrente foi sancionado por diversas irregularidades praticadas na condução do Convênio 1.102/2002, descritas da seguinte forma:
"b) foram constatadas, ainda, as seguintes irregularidades na realização da Concorrência 2/2002, para a construção de sistema de abastecimento de água com recursos do Convênio 1.102/2002-Funasa:
b.1) o edital não estabeleceu o fornecimento de materiais e serviços com previsão de quantidades, em desacordo com o art. 7º, § 4º, da Lei 8.666/1993;
b.2) não houve comprovação da publicação de aviso com o resumo do edital, à disposição do público nas repartições, no Diário Oficial da União e em jornal de grande circulação, infringindo o princípio constitucional da publicidade, inscrito no art. 37 da Carta Magna, e os arts. 3º e 21 da Lei8.666/1993;
b.3) no preâmbulo do edital não consta o regime de execução (empreitada por preço unitário, por preço global, integral ou tarefa) e o tipo de licitação (menor preço, técnica e preço, melhor técnica ou maior lance ou oferta) , em desacordo com o art. 40, caput, da Lei 8.666/1993;
b.4) inexistência de projeto básico anexo ao edital, em desacordo com o art. 40, § 2º, inciso I, c/c o art. 7º, § 2º, inciso I, da Lei 8.666/1993;
b.5) ausência de orçamento detalhado em planilhas que expressem a composição de todos os seus custos unitários, em desacordo com o art. 40, § 2º, inciso II, c/c o art. 7º, § 2º, inciso II, da Lei 8.666/1993;b.6) o edital não indica o critério de aceitabilidade dos preços unitário e global, conforme o caso, permitida a fixação de preços máximos e vedados a fixação de preços mínimos, critérios estatísticos ou faixas de variação em relação a preços de referência, em desacordo com o art. 40, inciso X, da Lei 8.666/1993;"
Com relação ao argumento de que as prestações de contas parciais e final teriam sido aprovadas pela Funasa, ressalto que avaliações emitidas pela concedente não vinculam o juízo desta Corte de Contas acerca da regularidade da gestão dos recursos (Acórdão 10846/2018-TCU-Primeira Câmara, de minha relatoria) . Ademais, conforme informa a Serur, "essa posição foi revista, por meio do Parecer Financeiro Funasa 37, de 21/5/2012 (peça 2, p. 246-248) , devido à ocorrência de superfaturamento na obra objeto do Convênio 1.102/2002" (peça 79, p. 9) . 
Tampouco vislumbro nos autos prejuízo ao contraditório e à ampla defesa em face da alegada impossibilidade de obtenção da tabela Sinapi, a qual teria balizado o superfaturamento apurado. No caso, os elementos necessários à defesa do recorrente constam do ofício citatório acostado à peça 16, bem como da instrução preliminar de citação à peça 13, a qual, por sua vez, faz referência à planilha de cálculo do superfaturamento à peça 4. Nesses documentos, verifica-se a adequada exposição da metodologia adotada pelo Tribunal, bem como dos parâmetros de preços unitários utilizados.
Ademais, como bem ressaltou a Serur, a Caixa, na condição de responsável pelo Sinapi, é obrigada a manter os respectivos dados atualizados, dando-lhes acesso amplo e irrestrito. Acrescente-se que, no caso, o recorrente não apresentou provas de que houve recusa daquela estatal em fornecer-lhe tais dados (peça 79, p. 10) .
Com relação à quantificação do superfaturamento, não verifico as inconsistências mencionadas pelo recorrente. 
Em primeiro lugar, por disposição legal - art. 93 da Lei 10.524/2002 (Lei de Diretrizes Orçamentárias de 2003) -, o referencial de preços aplicável ao caso seria o Sinapi, tendo em vista que a homologação da licitação e a celebração do contrato ocorreram em 2003, não se aplicando, por conseguinte, os parâmetros mencionados pelo recorrente, Custo Unitário Básico (CUB) e tabela Pini.
Ademais, o TCU, ao exercer seu papel constitucional de avaliar a economicidade do contrato, deve procurar o referencial de preço de mercado mais adequado. E o Sinapi é um sistema de custos amplamente aceito e utilizado por este Tribunal como referencial de preços de mercado, independentemente de expressa previsão legal. 
Em segundo lugar, conforme menciona a Serur, a utilização de amostra representativa de itens orçamentários, abrangendo, no caso, 63,17% do total pago, é procedimento aceito por esta Corte para apuração de sobrepreço e superfaturamento (Acórdão 763/2007-TCU-Plenário, 1.194/2018-TCU-Plenário e 6.850/2016-Segunda Câmara) . Por outro lado, o recorrente não demonstrou a existência de itens com subpreços, de forma a compensar o sobrepreço identificado na amostra.
Em terceiro lugar, o percentual do superfaturamento apurado, na ordem de 6,41%, não se mostra desprezível ou insignificante, como defende o recorrente. Ressalto, em complemento, que a admissão de determinada margem de tolerância é uma excepcionalidade aplicável aos casos em que há um grau de imprecisão metodológica, por força do disposto no inciso II do § 1º do art. 210 do Regimento Interno, segundo o qual a estimativa do dano deve se pautar por meios confiáveis, apurando-se quantia que seguramente não exceda o real valor devido. Contudo, essa não é a situação verificada nos autos, tendo em vista que os preços paradigma de mercado foram obtidos a partir de sistema legalmente previsto e amplamente adotado por esta Corte.  
Com relação ao laudo apresentado, observo não ser adequado apurar o valor paradigma de mercado a partir da deflação de preços por longo período de tempo, na forma proposta nas razões recursais (tabela Sinapi de 2006) , tendo em vista a possibilidade de o método utilizado apresentar distorções nos valores, devendo-se buscar a referência de preços com data-base mais próxima à data do contrato (fevereiro de 2003, no caso) , conforme aponta a jurisprudência desta Corte (Acórdão 278/2008-TCU-Plenário, rel. Ministro-Substituto Marcos Bemquerer) . No mesmo sentido é o seguinte enunciado da jurisprudência selecionada do TCU (Acórdão 201/2018-TCU-Plenário, rel. Ministro Benjamin Zymler) :
"A confrontação do orçamento contratado com outro elaborado com parâmetros de custo obtidos depois de vários anos é imprópria para aferição de adequação da proposta contratada com valores de mercado, isso porque as correções de preços por índices em datas demasiadamente longas não conseguem reproduzir as exatas condições da obra à época da assinatura do contrato ou da celebração dos aditivos."
Por fim, tenho que as demais alegações recursais foram suficientemente analisadas pela Serur, logo, por dever de síntese e objetividade processuais, remeto à instrução reproduzida no relatório que compõe esta decisão.
Feitas essas considerações, entendo que deve ser negado provimento ao presente recurso, mantendo-se inalterada a deliberação ora impugnada.
	Ante o exposto, voto por que o Tribunal adote o Acórdão que ora submeto à deliberação deste Colegiado.
TCU, Sala das Sessões Ministro Luciano Brandão Alves de Souza, em 9 de março de 2021.
Ministro BRUNO DANTAS